臺灣臺南地方法院民事判決
109年度訴字第2141號
原      告  林昭瑞
訴訟代理人  李育禹  律師
            曾靖雯  律師
            陳映青  律師
被      告  蔡再丁
上列當事人間請求拆屋還地事件，本院於民國110年7月15日言詞
辯論終結，判決如下：
    主  文
被告應將坐落臺南市○○區○○○段○○○○○地號土地內如附圖所示編號
Ａ部分，面積四十九平方公尺、如附圖所示編號Ｂ部分，面積四平
方公尺之地上物拆除，並將土地返還原告。
訴訟費用由被告負擔。
本判決於原告以新臺幣貳拾貳萬捌仟元為被告供擔保後，得假執
行。但被告如以新臺幣陸拾捌萬參仟肆佰捌拾捌元為原告預供擔
保，得免為假執行。
    事實及理由
一、本件原告主張：坐落臺南市○○區○○○段000○0地號土地（下稱
    系爭土地）為原告所有；詎被告有事實上處分權之未為建物
    所有物第一次登記（即俗稱之保存登記）之門牌號碼臺南市
    ○○區○○里000號建物（下稱系爭建物、稅籍編號：Z00000000
    000）東側部分，及被告設置之棚架、花圃，分別無權占有
    系爭土地內如附圖所示編號Ａ部分，面積49平方公尺（下稱
    編號Ａ部分土地），及如附圖所示編號Ｂ部分，面積4平方公
    尺（下稱編號Ｂ部分土地）。為此，爰依民法第767條第1項
    之規定，提起本訴等語。並聲明求為判決：如主文第1項所
    示，並願供擔保，請准宣告假執行。
二、被告抗辯：原告之父即訴外人林財旺興建之建物，原坐落於
    伊目前所有之土地上，林財旺要求訴外人即伊兄蔡再添交換
    土地，伊兄蔡再添為方便林財旺之使用而同意交換。再原告
    之請求，違反誠信原則，為權利濫用等語。並聲明求為判決
    ：原告之訴及假執行之聲請均駁回。
三、得心證之理由： 
　㈠被告是否無權占有編號Ａ部分土地及編號Ｂ部分土地？
　　1.查，本件原告主張系爭土地為原告所有之事實，業據其提
      出系爭土地之土地登記第一類謄本影本1份為證〔參見本院
      109年度新調字269號卷宗（下稱調解卷宗）第21頁〕，自
      堪信為真正。次查，原告主張被告對於系爭建物有事實上
      處分權；而前述棚架、花圃，為被告所設置，核與被告於
      本院言詞辯論時陳稱：系爭建物之權利，應屬於伊所有；
      目前之棚架，係伊設置，花圃亦為伊所設置等語（參見本
      院卷第171頁）相符；另系爭建物目前之納稅義務人，即
      為被告，亦有房屋稅籍資料查復表1份在卷可稽〔參見本院
      109年度訴字第2141號卷宗（下稱本院卷）第53頁〕，原告
      主張之前揭事實，亦堪信為真實。再查，原告主張系爭建
      物東側部分、前述棚架、花圃，分別占有編號Ａ部分土地
      及編號Ｂ部分土地之事實，業經本院囑託臺南市新化地政
      事務所測量屬實，繪有土地複丈成果圖1份在卷可稽（參
      見本院卷第69頁），同堪信爲實在。從而，足認被告確有
      占有系爭編號Ａ部分土地及編號Ｂ部分土地之事實無疑。
　　2.至被告雖主張：原告之父林財旺興建之建物，原坐落於伊
      目前所有之土地上，林財旺要求伊兄蔡再添交換土地，伊
      兄蔡再添為方便林財旺之使用而同意交換等語。惟查，分
      割前之坐落同段756、759地號土地，原均屬訴外人沈溪樹
      、蔡再添、林財旺、林基興、林仁輝（下稱沈溪樹等5人
      ）共有，沈溪樹、蔡再添、林財旺、林基興、林仁耀就上
      開2筆土地之應有部分均為二分之一、四分之一、十二分
      之一、十二分之一、十二分之一；嗣沈溪樹等5人於95年4
      月14日，經前臺南縣新化鎮調解委員會調解成立，將上開
      2筆土地合併分割，分割後坐落同段756、756之1、756之2
      、756之3地號土地，分歸沈溪樹取得；坐落同段756之4、
      756之7地號土地，分歸蔡再添取得；坐落同段756之5、75
      6之6地號土地，分歸林財旺、林基興、林仁輝按應有部分
      各三分之一之比例維持共有；坐落同段756之8地號土地，
      分歸沈溪樹、蔡再添、林財旺、林基興、林仁輝各按應有
      部分二分之一、四分之一、十二分之一、十二分之一、十
      二分之一之比例維持共有；沈溪樹並分別補償蔡再添、林
      財旺、林基興、林仁輝6萬元、2萬、2萬、2萬元；此外，
      別無沈溪樹等5人中之一人或數人於分割後，應同意或容
      忍他人使用自己分得部分之約定。其後，蔡再添於101年1
      月13日以贈與為原因，將坐落同段756之7地號土地之所有
      權、同段756之8地號土地所有權應有部分四分之一移轉登
      記予被告，亦有前臺南縣新化鎮調解委員會調解書、土地
      登記申請書等影本2份在卷可稽（參見本院卷第93頁、第1
      07頁至第116頁、第147頁至第152頁）。是被告上開抗辯
      ，應與事實不符。況且，縱令林財旺曾與蔡再添訂立契約
      ，允許蔡再添使用系爭土地，因該契約僅於當事人間有其
      效力，基於債之關係之相對性，被告自不得據以對於原告
      主張有占有系爭編號Ａ部分土地及編號Ｂ部分土地之正當權
      源。
　　3.此外，被告復未能舉出其他證據證明其有占有編號Ａ部分
      土地及編號Ｂ部分土地之正當權源，原告主張被告無權占
      有編號Ａ部分土地及編號Ｂ部分土地，自堪信為實在。
　㈡原告主張依民法第767條第1項規定，請求被告將編號Ａ部分土
    地及編號Ｂ部分土地上之地上物拆除，並將土地返還予原告
    ，有無理由？　
　　1.按所有人對於無權占有或侵奪其所有物者，得請求返還之
      。對於妨害其所有權者，得請求除去之。有妨害其所有權
      之虞者，得請求防止之，民法第767條第1項定有明文。
　　2.查，被告無權占有編號Ａ部分土地及編號Ｂ部分土地，已如
      前述；而被告占有編號Ａ部分土地及編號Ｂ部分土地，顯已
      妨害原告對於系爭土地所有權之行使，則原告本於民法第
      767條第1項之規定，請求被告將編號Ａ部分土地及編號Ｂ部
      分土地上之地上物拆除，並將土地返還予原告，洵屬正當
      。
　　3.至被告雖抗辯：原告之請求，違反誠信原則，為權利濫用
      等語。惟按，行使權利，履行義務，應依誠實及信用方法
      ，民法第148條第2項定有明文，此乃民法關於誠信原則之
      規定。又權利之行使，不得以損害他人為主要目的，民法
      第148條第1項亦有明文，則為民法關於禁止權利濫用原則
      之規定。次按，所謂誠信原則，係在具體的權利義務之關
      係，依正義公平之方法，確定並實現權利之內容，避免當
      事人間犧牲他方利益以圖利自己，應以權利人及義務人雙
      方利益為衡量依據，並應考察權利義務之社會上作用，於
      具體事實妥善運用之方法。所謂不得以損害他人為主要目
      的，係在限制權利人行使權利，專以損害他人為主要目的
      ；若當事人行使權利，雖足使他人喪失利益，苟非以損害
      他人為主要目的，即不受此限制（最高法院108年度台上
      字第101號判決參照）。本院審酌原告主張依民法第767條
      第1項規定，提起本件訴訟，訴請被告將編號Ａ部分土地及
      編號Ｂ部分土地之地上物拆除，將土地返還，乃行使其對
      於系爭土地之所有權，維護其所有權之圓滿行使；而被告
      則為無權占有編號Ａ部分土地及編號Ｂ部分土地；經比較衡
      量雙方之利益，並考察權利義務之社會上作用，尚難認原
      告行使對於系爭土地之所有權，有何犧牲被告利益以圖利
      自己，有違誠信原則之情。其次，原告之請求，乃行使其
      對於系爭土地之所有權，並非專以損害被告為主要目的，
      亦難認有何以損害他人為主要目的之權利濫用等情。是被
      告上開辯解，均無足取。
四、綜上所述，原告本於民法第767條第1項之規定，訴請被告將
    編號Ａ部分土地及編號Ｂ部分土地上之地上物拆除，並將土地
    返還予原告，為有理由，應予准許。
五、原告陳明願供擔保請准宣告假執行，核無不合，爰酌定相當
    擔保金額准許之；並依職權為被告預供擔保，得免為假執行
    之宣告。 
六、本件事證已臻明確，兩造其餘攻擊防禦方法，經本院審酌後
    ，認與判決之結果不生影響，無一一論述必要，附此敘明。
七、據上論結，本件原告之訴為有理由，依民事訴訟法第78條、
    第390條第2項、第392條第2項，判決如主文。
中    華    民    國   110    年    7     月    30    日
                  民事第一庭  法  官  伍逸康
以上正本係照原本作成。　　　　　　　　　
如不服本判決，應於送達後20日內，向本院提出上訴狀並表明上
訴理由，如於本判決宣示後送達前提起上訴者，應於判決送達後
10日內補提上訴理由書（須附繕本）。
中　　華　　民　　國　　110 　年　　7 　　月　　30　　日
　　　　　　　　　　　　　　　書記官  康紀媛